臺灣高等法院花蓮分院民事判決　　　　　96年度家上字第19號
上　訴　人　乙○○
　　　　　　　　　　　　號
被上訴人　　甲○○
　　　　　　　　　　　　號
訴訟代理人　陳信伍律師
上列當事人間請求離婚事件，上訴人對於中華民國96年8月7日臺
灣臺東地方法院96年度婚字第73號第一審判決，提起上訴，本院
於96年10月23日言詞辯論終結，判決如下：
    主  文
上訴駁回。
第二審訴訟費用由上訴人負擔。
    事  實
一、上訴人於原審起訴主張：被上訴人為大陸地區人民，於民國
    （下同）88年12月30日與上訴人結婚，並來臺與上訴人同住
    。詎被上訴人自結婚以來，未曾照顧上訴人，卻固定向上訴
    人索討每月生活費新臺幣（下同） 3,000元，並要求上訴人
    配合同意其大陸女兒以探親名義來臺，每次 3個月，前後共
    計 5次。又被上訴人經常外出，或打工採荖葉，直到深夜才
    回家，或與友人打麻將，將近天亮始回，更疑似在外結交男
    友，致兩造時有爭吵。於96年1月7日，因被上訴人又深夜返
    家，上訴人實無法忍受，遂與之發生爭吵，詎被上訴人竟持
    木棍、曬衣竹桿等物將上訴人毆打成傷，經上訴人告訴後，
    被上訴人遭臺灣臺東地方法院以96年度東簡字第86號刑事簡
    易判決判處拘役10日，如易科罰金以1,000元折算1日，緩刑
    2 年，緩刑期間付保護管束確定。綜上所述，上訴人實已不
    堪被上訴人同居之虐待，且兩造之婚姻瑕疵亦已達重大而不
    可回復之境，爰依民法第1052條第1項第3款及同條第2 項之
    規定，請求擇一判准兩造離婚等語。而在原審聲明：准上訴
    人與被上訴人離婚；原審駁回其請求，上訴人提起上訴，並
    在本院聲明：原判決廢棄，准上訴人與被上訴人離婚。
二、被上訴人則以：因上訴人經常未給予生活費，被上訴人只好
    外出打工撿荖葉，稍有工作較晚情形，上訴人即懷疑被上訴
    人有外遇。又被上訴人經常遭上訴人毆打，惟為維繫婚姻，
    均未聲請民事保護令。96年1月7日係因上訴人持刀在先，被
    上訴人係於不得已之情形下，方持掃把將上訴人手上之菜刀
    打落，此由上訴人所受之傷害係左手背挫傷、瘀腫及左下肢
    瘀腫可為明證，是尚難認被上訴人有虐待上訴人之情事。況
    兩造至目前為止仍同居一處，被上訴人且負責照顧上訴人起
    居，上訴人之所以提出離婚請求，實係因知悉被上訴人於97
    年3月間即可申請國民身分證，故要求被上訴人給予300,000
    元，否則將訴請離婚所致。綜上所述，即令認兩造間婚姻已
    難以維持，亦係較可歸責於上訴人，上訴人自不得請求離婚
    等語資為抗辯。並在本院聲明：上訴駁回。
三、按臺灣地區人民與大陸地區人民間之民事事件，除本條例另
    有規定外，適用臺灣地區之法律；判決離婚之事由，依臺灣
    地區之法律，臺灣地區與大陸地區人民關係條例第41條第 1
    項、第52條第 2項分別定有明文。本件上訴人係臺灣地區人
    民，被上訴人則為大陸地區人民，有戶籍謄本附卷可稽，則
    本件離婚事件自應適用中華民國法律而為判斷。經查：
（一）兩造於88年12月30日結婚，現婚姻關係仍存續中，有兩造
      之戶籍謄本及結婚登記申請書、結婚公證書影本各乙份在
      卷可證，堪信為真實。
（二）按夫妻之一方受他方不堪同居之虐待者，他方得向法院請
      求離婚，民法第1052條第1項第3款固定有明文。惟請求離
      婚之一方對於此項虐待事實，自應負舉證之責任；又所謂
      不堪同居之虐待，係指予以身體上或精神上不可忍受之痛
      苦，致不堪繼續同居者而言，如非客觀的已達於此程度，
      不容夫妻之一方，以主觀之見解，任意請求與他方離婚（
      最高法院37年上字第6882號判例及臺灣高等法院86年度家
      上字第 112號判決意旨參照）。本件上訴人主張其受被上
      訴人虐待，惟為被上訴人所否認，是上訴人對於受有何種
      虐待以致不堪與被上訴人同居之事實，自負有舉證責任。
      上訴人主張被上訴人自結婚以來，未曾照顧上訴人，且經
      常外出晚歸，甚至與友人打麻將，直到天亮才返家，且疑
      似在外結交男性友人，致兩造時有爭吵等情；並未舉證以
      實其說，要難採信。至上訴人另主張被上訴人於96年1月7
      日持木棍、曬衣竹桿等物將其毆打成傷，嗣被上訴人經臺
      灣臺東地方法院以96年度東簡字第86號刑事簡易判決判處
      拘役10日，如易科罰金以1,000元折算1日，緩刑2 年，緩
      刑期間保護管束確定乙情，固據其提出臺灣臺東地方法院
      96年度東簡字第86號刑事簡易判決乙份為證，而堪認屬實
      。惟本件家庭暴力事件，係因上訴人不滿被上訴人晚歸，
      而將門鎖住，被上訴人以石頭將門敲開後，見上訴人手持
      菜刀揮舞，乃隨手持家中之掃把毆打上訴人，致上訴人受
      有左手背挫傷（1x1公分）、左手背瘀腫（8x6公分）、左
      下肢瘀腫（3x2公分 ）之傷害等情，業據臺灣臺東地方法
      院臺東簡易庭於上開判決內詳為認定，並審酌被上訴人犯
      罪之動機係為防衛上訴人菜刀之攻擊、惟因防衛過當、及
      使用手段之危險性、對上訴人傷害之程度、犯罪後坦承犯
      行、態度尚佳等一切情狀，量處前揭所示之刑。由此觀之
      ，該傷害事件雖起因於被上訴人晚歸，然上訴人先是拒不
      開門，繼而持菜刀揮舞，致被上訴人為防衛起見，乃持掃
      把反擊，足見該家庭暴力事件之發生非純然可歸責於被上
      訴人之一方。是被上訴人辯稱：係因上訴人持刀在先，伊
      係於不得已之情形下，方持掃把將上訴人手上之菜刀打落
      等語，足堪採信，是尚難據此即認被上訴人有虐待上訴人
      之情事。至上訴人聲請本院向利嘉派出所函調之資料，即
      為上揭刑案之資料；另上訴人所提其於96年1 月16日之診
      斷證明書，其所受傷害尚不能證明係被上訴人所為，均無
      從為上訴人其他主張之佐證。況兩造至目前為止仍同居一
      處，被上訴人亦未有何其他動手毆打上訴人之情形，縱因
      其平日有晚歸情形，容或有與上訴人溝通改善之必要，然
      究難認其上開行為已達虐待上訴人之程度，尚不許上訴人
      以其主觀之見解，任意請求與被上訴人離婚。從而，上訴
      人主張其受被上訴人不堪同居之虐待為由請求離婚，尚屬
      乏據。
（三）次按有民法第1052條第 1項以外之重大事由，難以維持婚
      姻者，夫妻之一方得請求離婚，但其事由應由夫妻之一方
      負責者，僅他方得請求離婚，民法第1052條第 2項定有明
      文。而本項所稱「有前項以外之重大事由，難以維持婚姻
      者」，係抽象、概括之離婚事由，此乃緣於74年修正民法
      親屬編時，為因應實際需要，參酌各國立法例，導入破綻
      主義思想所增設。但其事由應由夫妻一方負責者，僅他方
      得請求離婚，是其所採者為消極破綻主義精神，非積極破
      綻主義。關於「難以維持婚姻之重大事由」，係以婚姻是
      否已生破綻而無回復之希望為其判斷之標準。而婚姻是否
      已生破綻無回復之希望，則應依客觀之標準，即難以維持
      婚姻之事實，是否已達於倘處於同一境況，任何人均將喪
      失維持婚姻意欲之程度而定（最高法院94年臺上2059判決
      意旨、95年度第 5次民事庭會議決議參照）。本件兩造間
      雖曾發生家庭暴力事件，被上訴人亦因此遭刑事有罪判決
      確定，然衡以上開家庭暴力行為，係偶發之衝突事件，且
      於事件發生後，雙方目前仍然同住一處，亦未見有其他婚
      姻暴力情形，被上訴人並表示願意繼續照顧上訴人，可見
      兩造婚姻仍非無和諧之望，難認已有重大裂痕，而達喪失
      維持婚姻希望之程度。至上訴人聲請本院向行政院國軍退
      除役官兵輔導委員會臺東榮民服務處所調取之資料，為該
      會人員訪視上訴人之摘要及紀錄，內容均屬上訴人單方之
      意見，亦難據為上訴人主張之佐證。是以，本件既無法認
      定兩造婚姻有難以維持之重大事由，揆諸上開說明，上訴
      人依民法第1052條第2 項之規定，請求判決兩造離婚，亦
      無理由。
（四）綜上所述，上訴人主張被上訴人對其為不堪同居之虐待，
      及兩造間有難以維持婚姻之重大事由存在，請求判決離婚
      ，均無理由，而無從准許。原審因之為上訴人敗訴之判決
      ，並無不合。上訴意旨指摘原判決不當，求予廢棄改判，
      為無理由，應予駁回。
四、本件事證已臻明確，兩造其餘攻擊、防禦方法，經本院斟酌
    後，認於判決結果不生影響，爰不一一論述，附此敘明。
據上論結，本件上訴為無理由，依民事訴訟法第449條第1項、第
78條，判決如主文。
中　　華　　民　　國　　96　　年　　11　　月　　16　　日
                        審判長法  官  何方興
                              法  官  林鳳珠
                              法  官  林德盛
以上正本係照原本作成。
如不服本判決，應於判決送達後20日內向本院提出上訴狀。未表
明上訴理由者，應於上訴後20日內向本院提出上訴理由狀 (須按
他造人數提出繕本) 。上訴時應提出委任律師或具有律師資格之
人之委任狀；委任有律師資格者，另應附具律師及格證書及釋明
委任人與受任人有民事訴訟法第466條之1第1項但書或第2項（詳
附註）所定關係之釋明文書影本。
                              書記官  劉妙娘
中　　華　　民　　國　　96　　年　　11　　月　　16　　日
附註：民事訴訟法第466條之1 (第1項、第2項)：
對於第二審判決上訴，上訴人應委任律師為訴訟代理人。但上訴
人或其法定代理人具有律師資格者，不在此限。
上訴人之配偶、三親等內之血親、二親等內之姻親，或上訴人為
法人、中央或地方機關時，其所屬專任人員具有律師資格並經法
院認為適當者，亦得為第三審訴訟代理人。
